【裁判字號】    91,上訴,3398
【裁判日期】    920227
【裁判案由】    偽造文書等
【裁判全文】
臺灣高等法院刑事判決                          九十一年度上訴字第三三九八號
    上  訴  人  臺灣桃園地方法院檢察署檢察官
    被      告  甲○○
    選任辯護人 羅紀雄律師
右上訴人因被告偽造文書等案件，不服台灣桃園地方法院九十一年度訴字第四四號
中華民國九十一年九月十七日第一審判決（起訴案號台灣桃園地方法院檢察署九十年
度偵字第九三九六號）提起上訴，本院判決如左：
    主  文
上訴駁回。
    理  由
一、公訴意旨略以：被告甲○○於民國（下同）八十九年十二月七日，與設於桃園縣
    龍潭鄉○○村○○路○段七十八號弘巧資源化再生廠股份有限公司（下稱弘巧公
    司）代表人馮濟民訂立合作開發龍潭廠協議書，契約有效期限二年，約定內容略
    為：「由被告甲○○提供機器、設備並編組人員，負責該龍潭廠之原料進場、作
    業、等全部營運，弘巧公司則提供其上址龍潭廠之廠房安裝機器、設備，及主動
    協助其合約簽訂等事宜，每月營運所得，於扣除管銷費用後之利潤，由甲○○與
    弘巧公司各分百分之七十五及百分之二十五。」，雙方並於同日至原審法院公證
    處辦理該約認證完畢，馮濟民亦按該協議書約定交付弘巧公司印章及其印章、身
    分證影本授權予甲○○辦理弘巧公司龍潭登記事宜。詎被告甲○○明知其為他人
    處理事務，應於弘巧公司龍潭廠設廠營運，並辦理工廠變更登記，竟意圖為自己
    不法之利益，竟於九十年一月至二月間，或因馮濟民已於八十九年十二月十二日
    全數轉讓弘巧公司股權一事而違背其任務，擅將馮濟民受權辦理龍潭工廠登記之
    相關文件、印章蓋用於申請桃園縣新屋鄉大坡村一鄰四號新屋廠登記之相關申請
    書等偽造文件，隨即持向桃園縣政府等機關申請，並於於九十年二月二十七日獲
    准工廠登記（經濟部工廠登記許可編號000000000000號）在案，明
    知為不實事項而公務員登載於職務上所掌管之公文書，足生損害於弘巧公司及馮
    濟民。案經弘巧公司告訴，因認被告甲○○涉犯刑法第二百十六條、第二百十條
    之行使偽造私文書、第二百十四條之使公務員登載不實及第三百四十二條之背信
    罪嫌等語。
二、按犯罪事實應依證據認定之，無證據不得推定其犯罪事實。又不能證明被告犯罪
    者，應諭知無罪之判決。刑事訴訟法第一百五十四條、第三百零一條第一項分別
    定有明文。又事實之認定，應憑證據，如未能發現相當證據，或證據不足以證明
    ，自不能以推測或擬制之方法，為裁判基礎（最高法院四十年台上字第八六號判
    例參照）；而告訴人之告訴，係以使被告受刑事訴追為目的，是其陳述是否與事
    實相符，仍應調查其他證據以資審認（最高法院五十二年台上字第一三００號判
    例參照）。且認定犯罪事實所憑之證據，雖不以直接證據為限，間接證據亦包括
    在內，然而無論直接證據或間接證據，其為訴訟上之證明，須於通常一般之人均
    不致有所懷疑，而得確信其為真實之程度者，始得據為有罪之認定，倘其證明尚
    未達到此一程度，而有合理之懷疑存在而無從使事實審法院得有罪之確信時，即
    應由法院為諭知被告無罪之判決（最高法院七十六年台上字第四九八六號判例參
    照）。
三、公訴人認被告甲○○涉犯前揭罪名，係以右揭事實，業據告訴人弘巧公司指訴在
    卷，復有載明合作開發「龍潭廠」之協議書及其認證本可稽，而馮濟民僅授權被
    告申請龍潭廠工廠登記，然被告於申請新屋工廠登記後曾要求予以事後同意等情
    ，亦據證人馮濟民證述在卷等情為其主要論據。訊據被告甲○○堅決否認有偽造
    文書及背信犯行，仍辯稱：證人馮濟民為其軍中之老長官，馮濟民所經營之弘巧
    公司因財務問題因此邀伊合作經營，伊於八十九年十二月七日訂立合作開發協議
    書後，曾至弘巧公司龍潭廠即桃園縣龍潭鄉○○路二號之廠址勘查設廠事宜，惟
    該址已有「長榮冠科技股份有限公司」（下稱長榮冠公司）設廠營運，除辦理廠
    址分戶外，同一址並不能再行設立工廠。又弘巧公司之公司執照登記所在地桃園
    縣龍潭鄉○○路○段七十八號亦有「銪力實業有限公司」設廠營運，弘巧公司在
    該址並無任何廠房可供設廠，經伊與弘巧公司代表人馮濟民協商並同至桃園縣新
    屋鄉大坡村一鄰四號勘查後，馮濟民同意伊於新屋鄉址設廠並於訂約後二、三日
    交付其
    ，所有關於工廠之設立、營運、產品銷售等費用均由伊負擔，弘巧公司除提供其
    公司之名義外，並無須負擔任何之費用，伊於龍潭鄉或新屋鄉設廠，工廠均屬弘
    巧公司，於弘巧公司並無任何之影響，且伊無論於龍潭鄉或新屋鄉設廠，均須繳
    納稅捐，於政府之稅捐收入亦無任何影響，換言之，並無何人受損害等語。
四、經查，弘巧公司代表人馮濟民於八十九年十二月十二日將其對於弘巧公司之股份
    讓與陳耀煌（未為公司變更登記），有馮濟民、陳耀煌簽訂之協議書一份在卷可
    稽（見偵查他字卷第二十三頁），且為馮濟民所不否認（原審卷五一頁）。又弘
    巧公司嗣更名為「欣茂資源化再生廠股份有限公司」，代表人為乙○○，並於九
    十一年三月四日為公司變更登記之事實，亦有公司基本資料查詢表一份存卷可參
    （原審卷六頁），弘巧公司之名稱雖已變更，惟為論述之便，免生岐異，仍以弘
    巧公司稱之，合先敘明。
五、被告甲○○與弘巧公司前負責人簽訂「合作開發龍潭廠協議書」，約定由被告甲
    ○○提供機器、設備並編組人員，負責該龍潭廠之原料進場、作業等全部營運，
    弘巧公司則提供其上址龍潭廠之廠房安裝機器、設備，及主動協助其合約簽訂等
    事宜，每月營運所得，於扣除管銷費用後之利潤，由甲○○與弘巧公司各分百分
    之七十五及百分之二十五，雙方並於同日至原審法院公證處辦理該約認證等情，
    固有該協議書，認證書可稽（見他卷第十九至二一頁），嗣馮濟民依約刻一套弘
    巧公司大、小章交予甲○○，方便其作業一節，亦有甲○○、馮濟民共同出具蓋
    有「弘巧公司大、小章」之樣章之證明書可稽（他字卷第二九頁）。所謂「方便
    其作業」云云，依卷附雙方所簽訂之「合作開發龍潭廠協議書」第一條之主旨：
    「甲方（弘巧公司）為擴展營運．．．，同意乙方（被告甲○○）共同合作開發
    甲方現有工廠，由乙方投資機器、設備，並編組人員，負責該龍潭廠之原料進場
    、工廠生產作業及產品處理等之全部營運，而擬定本協議書」；第二條第一款「
    甲方除提供現行租用之龍潭工廠全部廠房供乙方安裝機器設備，處理有機污泥製
    作成品外，並協助乙方完成現有工廠登記證之變更事項，另提供辦公室作業空間
    使甲、乙方人員能共同一起作業。」等文字（見他卷第二十頁），顯然馮濟民受
    權被告甲○○得使用之「弘巧公司大、小章」，其範圍應包括現有工廠登記證之
    變更事項。所謂「現有工廠登記證之變更事項」究指何處，按諸上開協議書所載
    ，並無明確地點。參諸上開契約既明確記載共同合作開發之工廠為「甲方現有工
    廠」、「甲方．．．現行租用之龍潭工廠」、「協助乙方完成現有工廠登記證之
    變更事項」等文字，及證人馮濟民所為：「簽約時工廠地點朝鳳路二號」、「是
    我們向厚生公司租的」等語（原審卷三二、三三頁）之供述，則本件被告與弘巧
    公司合作開發之工廠地點，可認為係弘巧公司向厚生橡膠股份有限公司（下稱厚
    生公司）所租用之桃園縣龍潭鄉○○路二號工廠廠址。但依經濟部工廠登記證所
    載（見他卷第二六頁），弘巧公司原工廠登記證所載廠址，係在桃園縣龍潭鄉○
    ○路○段七十八號。故本件甲○○、馮濟民所簽協議書所載，既無明確地點，而
    本件弘巧公司依約又須協助甲○○辦理「現有工廠登記證之變更事項」，若上開
    朝鳳路二號、楊銅路一段七十八號工廠廠址，均不能設廠時，則被告甲○○依上
    開馮濟民授權被告使用「弘巧公司大、小章」，以辦理工廠登記證之變更事項，
    既旨在方便其合作事業之作業，縱被告因礙於客觀事實將工廠登記改在新屋，亦
    不違背甲○○、馮濟民簽訂協議書及共同合作經營弘巧公司之本旨。
六、本件經查，弘巧公司位於龍潭鄉○○路二號廠房，雖為弘巧公司向厚生公司所租
    用，惟弘巧公司於該址僅有辦公室，並無機器設備，亦無實際設廠營運，且該址
    亦有長榮冠公司設廠營運，有照片可稽（見他卷第二八頁），除非另行為廠址分
    戶變更，否則同一廠址不能再為工廠設立登記等事實，業據被告供承在卷，並經
    證人馮濟民及長榮冠公司廠長劉光輝（原審卷一一八頁）到庭證述在卷，並有桃
    園縣政府九十一年五月三日府建登字第０九一００八三五八０號函附長榮冠公司
    工廠登記證可稽（原審卷四二頁），因之，被告辯稱弘巧公司位於龍潭鄉○○路
    二號之龍潭廠不能設廠之事實（他字卷第五二頁），應堪採信。又查，弘巧公司
    原工廠登記證所載廠址，係在桃園縣龍潭鄉○○路○段七十八號，有經濟部工廠
    登記證可稽（見他卷第二六頁），然查，弘巧公司在該址並無實際設廠營運，且
    該址已有銪力公司設廠營運，有照片可稽（見他卷第二七頁），並有被告向弘巧
    公司現負責人陳耀煌陳明廠址不符，使本人無法安裝機器設備致造成損失之申明
    書（見他卷第七頁），可資參稽，是該址亦不能設廠至明。從而被告工廠登記改
    在新屋，乃客觀情事所需，且符合甲○○、馮濟民簽訂協議書共同合作經營弘巧
    公司之本旨，應無故意逾越馮濟民授權而有偽造文書之犯意。
七、又證人馮濟民曾與被告共同勘查弘巧公司龍潭廠，發覺不能設廠後，同意被告另
    覓適當地點，經被告尋得位於桃園縣新屋鄉大坡村一鄰四號之地點後，證人馮濟
    民曾陪同被告前往該址查勘，確認可為設廠後，同意被告於該址設廠等情，亦據
    被告供承在卷，並據證人張百賞、謝坤銘、徐柳君（即徐福成）於偵查及原審審
    理時到庭結證屬實（原審卷八五頁），因之，被告與弘巧公司所訂立之協議書雖
    約定廠址在龍潭鄉○○路二號，然該址既不能設廠，而新屋鄉之廠址既經弘巧公
    司之代表人馮濟民同意設廠，被告於新屋鄉設廠並無逾越弘巧公司及馮濟民之授
    權範圍，應屬明確。
八、又查，被告與弘巧公司訂立協議書，與弘巧公司合作處理有機污泥製成品，其設
    廠所需之人員、機器設備、原料及廠租等費用，及日後成品之銷售等均由被告負
    擔，且其財務獨立，與弘巧公司並無關涉，弘巧公司單純僅提供其公司之名義供
    被告使用，並分受生產銷售利潤之一定比例等情，有協議書一份在卷可稽（見他
    卷第四頁），準此，依協議書之內容，被告究在協議書所指弘巧公司龍潭廠設廠
    或在其另覓之新屋鄉新址設廠，於弘巧公司所應得之利益並無二致，應不足生損
    害於弘巧公司。又被告於契約成立後，即交付弘巧公司代表人馮濟民金額共四百
    五十萬元之支票三紙，並訂購設廠所需之機器，而所交付之三紙支票其中二百萬
    元之支票並經提示付款等情，亦據被告供承在卷，並為證人馮濟民所不否認，並
    有支票三紙（見九三九六號偵卷）、訂購合約書（見九三九六號偵卷）一份等影
    本存卷可佐，則以被告訂約之目的既在與弘巧公司合作開發生產有機污泥製成品
    ，且已交付金額達四百五十萬元之支票三紙，並積極投入資金購置機器生產設備
    ，如弘巧公司龍潭廠可供設廠使用，被告何須另覓新屋廠址，而徒增程序上之困
    擾？因之，尚難認其有何為自己不法利益之意圖可言。又告訴人代理人陳耀煌於
    原審審理時雖到庭指訴因被告於新屋廠設廠營運可能對於弘巧公司所生產之同一
    產品產生競爭力，弘巧公司可能因被告於新屋廠設廠而受有損害云云，姑不論設
    廠何處，工廠均隸屬弘巧公司旗下，何有同業競爭可言，況查，是否產生競爭，
    無論被告係於龍潭廠設廠或於新屋鄉另址設廠均會發生，且此應係告訴人於訂立
    協議書（或受讓馮濟民股份）時所已知，此與被告設立新屋廠並無因果關係，所
    稱受有損害云云，尚無可採。
九、按刑法第二百十條偽造私文書罪，以無制作權而不法制作，或逾越授權範圍而製
    作他人名義之文書，且以足生損害於公眾或他人為構成要件；又刑法第三百四十
    二條之背信罪，以為他人處理事務，意圖為自己或第三人不法之利益，或損害本
    人之利益，而為違背其任務之行為，致生損害於本人之財產或其他利益為構成要
    件。被告與弘巧公司訂立協議書後，因弘巧公司向厚生公司所租用之龍潭廠並不
    能設廠，被告乃於桃園縣新屋鄉另覓新址設廠，其事前既已經弘巧公司代表人馮
    濟民同意（當時弘巧公司尚未為代表人之公司變更登記），已如前述，則被告向
    主管機關桃園縣政府申請弘巧公司新屋廠之設廠登記，既無逾越弘巧公司之授權
    範圍，即難認有何偽造或行使偽造私文書之行為，而主管機關桃園縣政府承辦之
    公務員據其申請核發工廠登記證，亦難認有何登載不實之可言，且被告既無為自
    己不法利益之意圖，且其於新屋廠設廠於弘巧公司亦難認有何損害可言，雖被告
    依協議書負有為弘巧公司辦理工廠變更登記之任務，然其於新屋鄉另址設廠之行
    為，亦與刑法第三百四十二條之背信罪構成要件不合。
九、綜上所述，本件既不能證明被告犯罪，依前開法律規定，原審為被告無罪之諭知
    ，經核並無違誤。檢察官雖以馮濟民授權被告使用「弘巧公司大、小章」時，已
    在
    大、小章」之證明書，其上並無限於龍潭廠之限制，所附
    於龍潭廠使用，此有上開證明書及
    檢察官之上訴，尚非有據。至檢察官又謂被告係簽約後因發現龍潭廠無法設廠房
    ，不甘損失始冒然擅改設新屋廠一節，經查，弘巧公司本同意被告有辦理工廠變
    更登記，此項任務完成，雙方始能達成共同經營弘巧公司之目的，非純然不甘損
    失而改設新屋廠，此上訴理由亦非的論。本件原審為被告無罪之諭知，並無違誤
    ，檢察官上訴為無理由，應予駁回。
據上論斷，應依刑事訴訟法第三百 六十八條，判決如主文。
本案經檢察官沈世箴到庭執行職務。
中      華      民      國    九十二    年      二      月    二十七    日
                              臺灣高等法院刑事第九庭
                                    審判長法  官  李  文  成
                                          法  官  周  盈  文
                                          法  官  官  有  明
右正本證明與原本無異。
檢察官如不服本判決應於收受送達後十日內向本院提出上訴書狀，其未敘述上訴之理
由者並得於提起上訴後十日內向本院補提理由書（均須按他造當事人之人數附繕本）
。
被告不得上訴。
                                          書記官  林  蓓  瑜
中      華      民      國    九十二  年      三      月       三     日


司法院資訊處製作；財團法人民間司法改革基金會備份。
